【裁判字號】    97,保險上,2
【裁判日期】    971015
【裁判案由】    給付保險金
【裁判全文】
臺灣高等法院花蓮分院民事判決         97年度保險上字第2號
上  訴  人  丙○○
訴訟代理人  吳漢成律師
被上訴人    國華人壽保險股份有限公司
法定代理人  甲○○
訴訟代理人  丁○○
            乙○○
上列當事人間請求給付保險金事件，上訴人對於中華民國97年5
月15日臺灣花蓮地方法院96年度保險字第6號第一審判決提起上
訴，本院於民國97年10月1日言詞辯論終結，判決如下：
    主  文
上訴駁回。
第二審訴訟費用由上訴人負擔。
    事  實
壹、上訴人方面：
一、上訴人主張：除與原審判決書所載相同茲予引用外，另補充
    略以：
  1.被保險人傅國華於94年4月20日在行政院衛生署花蓮醫院（
    以下簡稱花蓮醫院）急診之檢驗報告，其GOT值為80、GPT值
    為58，傅國華如何能知檢驗報告所代表意義為何？又何能推
    論有此檢驗報告，傅國華即必定知悉其「肝功能異常」？
  2.花蓮醫院回函被上訴人詢問「是否有肝臟疾病之就診記錄？
    」時，回復稱「無」，另卷附國軍花蓮總醫院之被保險人病
    歷僅記載病患於92年7月13日因酒醉路倒送至本院急診而已
    。該項「酒醉路倒」並無任何檢驗數據得以證明屬實，究竟
    該院依據何項數據或證據認定傅國華「酒醉路倒」，從所附
    病歷無從判斷。被上訴人雖稱傅國華經檢驗後GLU值為160、
    AST值為100、ALT值為101。然該三項數據是代表何意義？是
    否即為肝功能異常？該醫院並未明確敘明，而卷附該院97年
    3月11日回函所附當日急診病歷只是記載「路倒」，並在其
    他項下記載「暈倒」，全然不見酒醉之相關佐證，且酒醉不
    代表即屬肝功能異常。
  3.酒精成癮或肝功能異常之數值，是否即與本案傅國華肝癌併
    肺轉移具有因果關係，原審判決未予敘明。
  4.系爭保險契約之被保險人傅國華於95年12月8日締結系爭保
    險契約時，就告知事項欄內詢問之重要事項其中「酒精成癮
    」部分不在約定之一年內，無所謂違反保險契約告知義務之
    問題。
二、並聲明：1.原判決廢棄。2.被上訴人應給付上訴人新台幣（
    下同）200萬元及自起訴狀繕本送達之翌日起至清償日，按
    年息10%計算之利息。3.前項判決願供擔保，請准宣告假執
    行。4.第一、二審訴訟費用由被上訴人負擔。
貳、被上訴人方面：
一、被上訴人主張：除與原審判決書所載相同茲予引用外，另補
    充略以：
  1.本案爭點經原審協議簡化後兩造自應受其拘束，上訴人於第
    二審準備程序中提出被保險人未告知酒精成癮或肝功能異常
    與其因肝癌並肺轉移而死亡間無因果關係之爭點，屬新攻擊
    防禦方法，違反民事訴訟法第447條第1項前段之規定。
  2.依保險法第64條及最高法院88年度台上字第2212號判決意旨
    可知，上訴人需就保險事故與要保人所未告知或不實說明之
    事項間無關聯，證明其必然性，倘有其或然性，即不能謂有
    上開法條適用之餘地。上訴人應就被保險人傅國華酒精成癮
    或肝功能異常與肝癌併肺移轉過世間無因果關係，負舉證責
    任。
  3.被保險人傅國華於92年7月13日經診斷為酒精成癮至國軍花
    蓮醫院急診，經肝指數檢驗後AST值為100、ALT值101，嗣後
    於92年4月20日因酒醉路倒至花蓮醫院，經檢驗結果GOT 值
    80、GPT值58，均遠超過一般男性正常數值，故被保險人於
    投保前五年內確實患有肝功能指數異常而接受醫師治療、診
    療或用藥。
  4.被保險人傅國華自92年7月至95年9月間，多次因酒醉路倒而
    分別送入花蓮醫院、國軍花蓮總醫院及財團法人佛教慈濟綜
    合醫院（以下簡稱慈濟醫院）就醫診治，依前開三所醫院之
    病歷及護理記錄記載，被保險人送診科別多為內科，且無明
    顯外傷，診斷病症為急性酒精中毒、酒精依賴，醫師並施以
    大量液體點滴注射、開藥服用及肝指數檢查，入院期間並有
    神情恍惚、喃喃自語及幻想等症狀，顯見被保險人自92年間
    起長期因酒精成癮致多次酒醉路倒送醫診治，屬病態性中毒
    之情況，且被保險人於投保前一年內因酒精成癮致酒醉路倒
    送醫之就診記錄高達六次，故被保險人於投保前一年內確實
    因酒精成癮而接受醫師治療、診療或用藥。
  5.被保險人確實違反告知義務，有下述可證：
    (1)查92年7月至95年9月間，被保險人多次酒醉路倒分別就醫
      診治，上開三家醫院之護理記錄，均記載曾對被保險人採
      取急診衛教及出院衛教等措施，得以證明被保險人明知其
      有長期酗酒成癮之情形。
    (2)被保險人曾因腦震盪及外傷事故急診，依照常理，醫師所
      採取之診治方式定與求診病患之身體狀況有密切關係，被
      保險人因經常路倒送至醫院診治，已成醫院常客，醫師、
      護理人員對此酒精成癮病患自不陌生，而肝功能指數異常
      乃酗酒患者常見之身體疾病，醫師依其專業知識而檢查被
      保險人肝指數數值，對其病況進行診治自屬當然，且依醫
      師法第12條之1規定意旨，醫師既係依據病患之病症為檢
      驗，且負有告知病患或其家屬病情之義務，衡情應無不告
      知病患其檢驗數值報告及診療結果之理。
二、並聲明：1.上訴駁回。2.如受不利判決，願供擔保，請准宣
    告免為假執行。3.第一、二審訴訟費用由上訴人負擔。
    理  由
壹、程序部分：
    按當事人於第二審不得提出新攻擊或防禦方法。但有下列情
    形之一者，不在此限：三、對於在第一審已提出之攻擊或防
    禦方法為補充者。民事訴訟法第447條第1項但書第3款定有
    明文。本件上訴人於本院準備程序時主張被保險人違反告知
    義務與其因肝癌並肺轉移而死亡間無因果關係，被上訴人抗
    辯為提出原審所無之新攻擊防禦方法而不得提出云云。本院
    查，上訴人於原審業已提出被保險人傅國華並未違反告知義
    務之主張，其於本院進一步主張縱始有上開違反告知義務之
    情形，亦與被保險人傅國華之死亡原因無因果關係，應為對
    於在第一審已提出之攻擊或防禦方法為補充之情形，核與民
    事訴訟法第447條第1項但書第3款之規定相符，應予准許，
    先此敘明。
貳、得心證之理由：
一、兩造不爭執之事實：
  1.訴外人傅國華於95年12月8日以自己為被保險人，向被上訴
    人投保金額200萬元之「20年期元氣定期壽險」即系爭保險
    契約，期間自95年12月8日起至115年12月7日止，並指定傅
    國華之姐即上訴人為系爭保險契約之受益人，系爭保險契約
    條款第7條約定：「要保人或被保險人在訂立本契約時，對
    於本公司（即被上訴人）要保書書面詢問的告知事項應據實
    說明，如有故意隱匿，或因過失遺漏或為不實的說明，足以
    變更或減少本公司對於危險的估計者，本公司得解除契約，
    而且不退還所繳保險費，其保險事故發生後亦同。但危險的
    發生未基於其說明或未說明的事實時，不在此限」。
  2.傅國華於系爭保險契約之被保險人告知事項欄第五點：「過
    去五年內，是否曾因患有下列疾病，而接受醫師治療，診療
    或用藥? 肝炎、肝內結石、肝硬化、肝炎病毒帶原、肝功能
    異常（檢驗值高於或低於參考值）」，告知事項欄第六點：
    「過去一年內，是否曾因患有下列疾病，而接受醫師治療，
    診療或用藥? 酒精或藥物濫用成癮」，告知事項均勾選「否
    」之選項。
  3.傅國華於96年5月25日因呼吸困難而至慈濟醫院急診住院，
    經查為肝癌併肺轉移，於96年6月10日因呼吸衰竭死亡。
  4.被上訴人分別於96年7月3日、5日、17日查得下列情事：
    (1)傅國華曾於80年間因急性B型肝炎發作而至慈濟醫院住院
      治療。
    (2)傅國華曾於92年7月13日因酒醉路倒而送至國軍花蓮總醫
      院急診，經檢驗後GLU值為160、AST值為100、ALT 值為
      101。
    (3)傅國華曾於94年4月20日因頭部外傷等傷害至花蓮醫院急
      診，病歷摘要上載明其GOT值為80，GPT值58。而參照臺大
      醫院檢驗醫學部，一般男性正常之AST（GOT）值應小於37
      、ALT（GPT）值應小於41。
    (4)傅國華曾於94年3月到94年12月10日間，分別因酒精成癮
      及酒醉等原因至慈濟醫院就醫。
  5.嗣上訴人依約向被上訴人申領保險金，被上訴人則於96年7
    月27日寄發存證信函，其內容為：「二、經瞭解被保險人於
    投保前曾罹患酒精成癮、肝功能指數異常病症就醫，而於投
    保時遺漏書面聲明事項，致使本公司未能正確評估危險而予
    承保，不得不依保險法第64條之規定及本保險契約相關之約
    定解除契約，所請保險金亦歉難給付」。上訴人於96年7月
    27日收受該解約通知之存證信函。
  6.如認訴外人傅國華填載上述被保險人告知事項之書面聲明時
    ，並無違反保險法第64條之規定，則依系爭保險契約之約定
    ，被上訴人因傅國華之死亡，需給付上訴人之保險金為200
    萬元。
二、兩造爭執之重點：
  1.傅國華於95年12月8日填載被保險人告知事項之過去一年及
    五年內，有無分別因酒精成癮或肝功能指數異常而接受醫院
    的治療、診療或用藥?
  2.傅國華填載上述被保險人告知事項之書面聲明時，關於酒精
    成癮及肝功能指數異常的告知，有無違反保險法第64條規定
    ，為故意隱匿、因過失而遺漏未說明，或為不實說明之情形
    ?
  3.傅國華未告知肝功能異常或酒精成癮與其因肝癌並肺轉移而
    死亡之間有無因果關係?
三、本院之判斷：
  1.查訴外人傅國華於95年12月8日以自己為被保險人，向被保
    險人即被上訴人投保保險金額200萬元之系爭保險契約，保
    險契約期間自95年12月8日起至115年12月7日，並指定上訴
    人即傅國華之姐為系爭保險契約之受益人，嗣傅國華於96年
    5 月25日因呼吸困難至慈濟醫院急診住院，經查為肝癌併肺
    轉移，而於96年6月10日因呼吸衰竭而死亡，上訴人乃依系
    爭保險契約向被上訴人申領保險金，被上訴人於96年6月13
    日受理申請後，即於96年6月25日分別發函花蓮醫院、國軍
    花蓮總醫院及慈濟醫院函查傅國華病歷，花蓮醫院、國軍花
    蓮總醫院及慈濟醫院分別於同年7月5日、7月3日、7月17 日
    回函，被上訴人獲悉傅國華之病情後，於96年7月27日寄發
    存證信函予傅國華之繼承人即其母余採雲及上訴人為解除系
    爭保險契約之意思表示，訴外人余採雲及上訴人均於96年7
    月27日收受該解約通知之存證信函之事實，除為兩造所不爭
    執外，並有系爭保險契約、存證信函、中華郵政掛號郵件收
    件回執等影本在卷可按，自堪信為真實。
  2.被保險人傅國華於填載告知事項之過去一年內，確有因酒精
    成癮而接受醫院的治療：
    (1)傅國華曾於94年3月到94年12月10日間，分別因酒精成癮
      及酒醉等原因至慈濟醫院就醫之事實，為兩造上述不爭執
      事項第4點所載明。
    (2)傅國華於投保前之92年10月7日、93年3月1日、94年2月24
      日、94年3月4日、94年4月20日、94年4月27日、94年7 月
      8日、94年11月29日、94年12月15日、95年4月3日、95 年
      4月20日、95年9月12日、95年9月13日，分別因酒醉騎車
      跌倒、酒醉摔落山谷或酒醉倒於路旁、停車場及公園等處
      而經119送入花蓮醫院急診，經該院多次為其測量脈搏、
      血壓並抽血為血液氣體分析等診療行為後，多次以施大量
      液體點滴注射並開藥交其服用等方法為治療，且該院94
      年4月27日、94年7月8日及95年4月20日之急診處方明細，
      診斷傅國華為急性酒精中毒，此有花蓮醫院97年3月11 日
      函檢送之傅國華就診病歷資料在卷可查（詳原審卷第91頁
      至第141頁），其中95年9月12日、13日急診時經通知傅國
      華之母及哥哥表示：病患有喝酒，不用理他，且不會來院
      等語（詳原審卷第127、129頁）。
    (3)傅國華於投保前之92年7月13日因急性酒精中毒路倒而送
      至國軍花蓮總醫院急診治療，有該院97年3月11日函檢送
      之病歷資料可按（詳原審卷第142至第149頁）。
    (4)另依慈濟醫院函覆之病歷資料可知（詳原審卷第150頁至
      第162頁），傅國華於投保前之93年5月12日、94年3月1日
      、94年5月29日、94年12月10日分別因酒醉倒於路旁而經
      路人送入慈濟醫院急診，經該院診療後分別於93年5月12
      日、94年3月1日病歷資料載明診斷結果為「alcohol
      dependence」（酒精依賴，詳原審卷第151、154頁急診檢
      傷護理評估記錄表）；於94年5月29日病歷資料載明「
      Other and unspecified alcohol dependence」，經醫院
      電話聯繫其母親，其母表示不願理會等語（詳原審卷第15
      7頁急診內科病歷診斷欄、第160頁特殊記錄欄）。
    (5)依上各節，足認傅國華自92年間起即有多次酒醉路倒送醫
      治療之情形，於93年、94年間並分別經醫師明確診斷其為
      酒精依賴，兩造亦不爭執傅國華於94年間已有酒精成癮之
      事實，而傅國華於95年12月8日填載系爭保險契約之被保
      險人告知事項欄前一年內之94年12月10日、94年12月15日
      、95年4月3日、95年4月20日、95年9月12日、95年9月13
      日，仍有多次因酒醉路倒送醫治療、診療或用藥之情形，
      是被上訴人抗辯傅國華於填載告知事項之過去一年內，有
      因酒精成癮而接受醫院的治療、診療或用藥之情形而未予
      告知等語，堪信為真實。上訴人雖主張傅國華於系爭保險
      契約投保前一年內未因酒精成癮而接受醫院治療、診療或
      用藥云云，既未能舉證以實其說，且與前開醫院病歷資料
      等事實不符，本院尚難採信。
  3.傅國華填載上述被保險人告知事項之書面聲明時，關於酒精
    成癮的告知，有違反保險法第64條規定據實告知義務之情形
    ：
    (1)依前所述，傅國華非但自92年間起多次酒醉路倒送醫治療
      並曾經醫師診斷為酒精依賴，兩造亦不爭執傅國華於94年
      間已有酒精成癮之事實，且於95年12月8日填載系爭保險
      契約之被保險人告知事項欄前一年內之94年12月10日、94
      年12月15日、95年4月3日、95年4月20日、95年9月12 日
      、95年9月13日，仍有多次因酒醉路倒急診送醫接受治療
      、診療或用藥之情形，而上述各家醫院於急診治療傅國華
      期間均曾以電話聯繫傅國華之母親或哥哥，惟渠等均不予
      理會或表明傅國華有喝酒不會到院等語，有上述各病歷資
      料之記載可查，足徵傅國華及其家人均明知傅國華有長期
      酗酒酒精成癮之情。再者，「醫師診治病人時，應向病人
      或其家屬告知其病情、治療方針、處置、用藥、預後情形
      及可能之不良反應」，醫師法第12條之1定有明文。準此
      ，醫師既負有告知病患或其家屬病情、治療方針、用藥等
      義務，衡情應無不告知其診療結果判斷及用藥安排之原因
      。從而，上訴人主張傅國華對於本身有酒精成癮之情形並
      不知情等語，實難信為真實。
    (2)按訂立契約時，要保人對於保險人之書面詢問，應據實說
      明，要保人故意隱匿，或因過失遺漏，或為不實之說明，
      足以變更或減少保險人對危險之估計者，保險人得解除契
      約；其危險發生後亦同。但要保人證明危險之發生未基於
      其說明或未說明之事實時，不在此限。保險法第64條第1
      項及第2項定有明文。次按保險法第64條規定之立法意旨
      在實現保險制度之對價平衡及誠實信用原則，藉課以要保
      人據實告知義務，使保險人得憑所告知之內容，正確估計
      危險，並據以決定是否承保或決定保險費數額。因保險事
      業之經營，保險人有必要就其所擔負之危險，獲悉有關測
      定危險之必要資料，俾就各保險契約，分別測定其危險率
      ，作為核定是否接受要保及應適用何種保險費率承保之參
      考，故對最能知悉其事實之要保人，課以重要事實之告知
      義務。系爭保險契約之被保險人告知事項欄第六點詢問：
      「過去一年內，是否曾因患有下列疾病，而接受醫師治療
      ，診療或用藥？(1)酒精或藥物濫用成癮」的主要目的，在
      於明瞭被保險人是否有酒精或藥物濫用成癮的情形，以及
      經醫院治療、診療的情形，以瞭解其成癮程度並據以評估
      承保與否及決定保險費之數額，因此，被保險人是否有酒
      精或藥物濫用成癮的情形，自屬應盡告知義務的重要事實
      。而本件傅國華於投保時明知長期因酒精成癮經常急診，
      卻未告知保險人，已如上述，並於投保後未逾6個月經慈
      濟醫院診斷罹患肝癌併肺轉移，於96年6月10日因呼吸衰
      竭去逝的事實，有慈濟醫院病情說明書一份在卷可按（見
      原審卷第26），如傅國華於投保時，即據實告知被上訴人
      上開事實，則被上訴人即可進一步要求其提供相關病歷資
      料或安排至特約醫院體檢，再依所得資料評估應予加費、
      除外或拒保，意即傅國華於投保時履行告知義務，而予被
      上訴人有進行體檢之機會，則被上訴人或有機會發現傅國
      華之身體異狀（癌症徵兆），而予以合理之危險評估。是
      傅國華於投保時隱瞞而不為誠實告知書面詢問事項第6點
      之行為，顯已變更或減少被上訴人對於危險之估計，應堪
      認定。
  4.傅國華未據實告知其酒精成癮多次送醫之事項與其因肝癌並
    肺轉移而死亡間有關聯性：
    按「要保人故意隱匿，或因過失遺漏，或為不實之說明，足
    以變更或減少保險人對於危險之估計者，保險人得解除契約
    ；其危險發生後亦同。但要保人證明危險之發生未基於其說
    明或未說明之事實時，不在此限。」保險法第64條第2項定
    有明文。本件要保人傅國華有前述違反據實告知義務之情形
    ，甚為明確，而長時間攝取酒精對人體造成最常見之傷害，
    包括肝功能異常、脂肪肝、肝硬化、肝癌、食道、胃、十二
    指腸出血等消化系統疾病；神經系統方面則會造成周邊神經
    及肌肉病變，導手腳麻痺及無力；酗酒也常因酒醉而造成腦
    傷，導致嚴重的後遺症，容易形成造血功能異常，使得免疫
    功能下降，更易惡化吸入性肺炎，加重肺部感染，甚致導致
    敗血症等情，業據被上訴人提出羅東博愛醫院精神科郭峰志
    主任所著醫學文獻資料附卷可按（見本院卷第91頁），上訴
    人對上開資料亦不爭執，且長期飲酒對人體肝臟易造成重大
    傷害，亦為一般稍有智識之人均知之健康常識，復為上訴人
    所不爭執，足認傅國華因肝癌併肺轉移而死亡之原因，與其
    違反告知義務間有所關聯。從而，上訴人主張傅國華之死亡
    與其違反據實告知義務之事項間無因果關係之有利事實，即
    應依上開規定負舉證責任，惟上訴人僅空言辯稱傅國華違背
    告知義務與因肝癌死亡間無因果關係云云，而未能提出具體
    事證以實其說，則上訴人此部分主張，即無法採信。
四、綜上，被上訴人辯稱系爭保險契約之要保人傅國華於95年12
    月8日締結系爭保險契約時，就告知事項欄內詢問之重要事
    項未據實說明，違反保險法第64條第1項之告知義務，致被
    上訴人無法正確評估所承受之危險，故被上訴人於96年7月3
    日知悉後之96年7月27日解除系爭保險契約等語，自屬有理
    。從而，上訴人本於系爭保險契約之法律關係，請求被上訴
    人給付保險金200萬元及自訴狀繕本送達之翌日起至清償日
    止，按年息10％計算之利息，為無理由，不應准許。原審為
    上訴人敗訴之判決及駁回其假執行之聲請，並無不合，上訴
    意旨指摘原判決不當，求予廢棄改判，為無理由，應予駁回
    。
五、本件事證已臻明確，兩造其餘攻擊防禦方法與舉證，均無礙
    勝負判斷，爰不一一論列，附此敘明。
六、據上論結，本件上訴為無理由，依民事訴訟法第449條第1項
    、第78 條，判決如主文。
中    華    民    國    97    年    10    月    15   日
                  民事庭審判長法  官   謝志揚
                              法  官   賴淳良
                              法  官   林碧玲
以上正本係照與原本作成。
如不服本判決，應於收受送達後20日內向本院提出上訴書狀，其
未表明上訴理由者，應於提出上訴後20日內向本院補提理由書狀
(均須按他造當事人之人數附繕本)上訴時應提出委任律師或具有
律師資格之人之委任狀；委任有律師資格者，另應附具律師及格
證書及釋明委任人與受任人有民事訴訟法第466條之1第1項但書
或第2項 (詳附註)所定關係之釋明文書影本。
                              書記官   李閔華
中    華    民    國    97    年    10    月   15     日
附註：民事訴訟法第466條之1(第1項、第2項)：
對於第二審判決上訴，上訴人應委任律師為訴訟代理人。但上訴
人或其法定代理人具有律師資格者，不在此限。
上訴人之配偶、三親等內之血親、二親等內之姻親，或上訴人為
法人、中央或地方機關時，其所屬委任人員具有律師資格並經法
院認為適當者，亦得為第三審訴訟代理人。


司法院資訊處製作；財團法人民間司法改革基金會備份。
